【裁判字號】    93,易,898
【裁判日期】    950208
【裁判案由】    詐欺
【裁判全文】
臺灣士林地方法院刑事判決               93年度易字第898號
公  訴  人  臺灣士林地方法院檢察署檢察官
被      告  丙○○
            丁○○
上列被告等因詐欺案件，經檢察官提起公訴（92年度偵緝字第93
6 號），本院判決如下：
    主  文
丙○○共同意圖為自己不法之所有，以詐術使人將本人之物交付
，累犯，處有期徒刑貳年。
丁○○共同意圖為自己不法之所有，以詐術使人將本人之物交付
，處有期徒刑壹年陸月。
    事  實
一、丙○○曾犯竊盜、侵占、贓物、詐欺、脫逃、偽造有價證券
    、偽造文書及違反藥事法、麻醉藥品管理條例、妨害國幣治
    罪條例等罪，最近一次係因違反妨害國幣治罪條例及偽造文
    書等罪，經臺灣高等法院以83年上訴字第7003號判決分別判
    處有期徒刑5 年2 月、1 年6 月，應執行有期徒刑6 年6 月
    ，復經最高法院於民國84年6 月7 日，以84年台上字第2617
    號判決駁回上訴確定，嗣接續前犯詐欺等罪執行，於90年9
    月21日縮刑期滿執行完畢。詎仍不知悛悔，因需錢花用，竟
    夥同友人丁○○共同意圖為自己不法之所有，而基於詐欺之
    犯意，於91年10月初，由丁○○向不知情之友人甲○佯稱丙○○在國外有1 筆1 億美金鉅額款項欲匯入國內，惟須先在
    國內開立帳戶，且該帳戶內需有美金10萬元存款始能將該筆
    美金匯入，因此請甲○代為尋覓金主提供等值10萬美金之新
    臺幣，並允諾該筆1 億美金款項將於1 星期內匯入，屆時將
    立即返還借款，並給付甲○及金主各新臺幣（下同）1 百萬
    元做為報酬。甲○因一時貪念，誤信為真，乃將上情告知其
    好友乙○○，乙○○聽聞後，亦誤信為真，乃允諾借款350
    萬元。嗣於91年10月8 日，丙○○、丁○○約同乙○○、甲○共同前往舒建中律師事務所洽談上開借款事宜，因舒建中
    律師當場質疑此筆借款交易恐係詐騙，為進一步取信乙○○
    ，乃再由丁○○當場簽立承諾書1 紙，佯以提供原為其所有
    ，業於91年9 月25日遭法院拍賣予他人之坐落台北縣新莊市
    ○○街324 巷24號土地、建物暨地下一樓平面停車位等不動
    產供乙○○擔保，致乙○○陷於錯誤，不疑有他，遂於翌日
    （9 日）親至陽信商業銀行士林分行，將帳戶內350 萬元匯
    至匯豐銀行桃園分行丁○○帳戶，隨即由丁○○將其中300
    萬元匯至丙○○帳戶，餘款50萬元則以現金提領得手。嗣因
    丙○○屆期並未清償借款，且其嗣後簽發予乙○○之保德信
    銀行支票1 紙，經乙○○持往銀行提示亦遭拒絕付款，乙○○始知受騙。
二、案經被害人乙○○訴由臺北縣政府警察局新莊分局報告臺灣
    士林地方法院檢察署檢察官偵查起訴。
    理  由
一、訊據被告丙○○、丁○○2 人，對於被告丙○○係以需要資
    金10萬美金開設國內帳戶，俾能引進其在國外之1 億美金為
    由，透過被告丁○○委請友人甲○覓得告訴人乙○○擔任金
    主，嗣於舒建中律師事務所洽談借款事宜時，被告丁○○簽
    具承諾書1 紙，同意提出坐落台北縣新莊市○○街324 巷24
    號之土地、建物暨地下一樓平面停車位等不動產供作擔保，
    告訴人乙○○乃同意提供相當10萬美金之資金350 萬元，並
    依約將該筆款項匯至被告丁○○帳戶，被告丁○○旋將其中
    300 萬元款項匯至被告丙○○帳戶，其餘50萬元則以現金領
    出交予被告丙○○，惟被告丙○○迄今均未清償該筆款項，
    亦無引進其所謂1 億美金等情，固均坦承不諱，惟2 人均矢
    口否認有何詐欺犯行，被告丙○○辯稱：伊係香港正惠集團
    董事長，該集團在台灣設有辦事處，因正惠集團欲在台灣從
    事土地開發，而向天府集團貸款1 億美金，惟需先在台灣開
    立匯豐銀行帳戶，且帳戶內需有10萬美金，始能引進該筆資
    金，伊因此透過被告丁○○向告訴人借款等值10萬美金之新
    臺幣350 萬元，帳戶開立後，因天府集團代表劉坤要求伊支
    付手續費，伊便將300 萬元交付劉坤，嗣因天府集團並未依
    約放款，伊才未能如期償還告訴人借款云云，被告丁○○則
    諉稱：伊僅係透過友人甲○將告訴人仲介予被告丙○○，至
    於借款細節係告訴人與被告丙○○自行談妥，在律師事務所
    洽談借款事宜時，因告訴人要求要有擔保，伊才提出自己所
    有之房屋及地下室停車位供作「信用擔保」，該房屋當時係
    由伊前夫繳納分期貸款，伊不知道已遭法院拍賣，至告訴人
    匯入伊帳戶之款項350 萬元，伊將300 萬元匯至被告丙○○
    帳戶，其餘50萬元則提領現金交付被告丙○○云云。
二、本院查：
(一)被告丙○○、丁○○2 人係由丁○○出面，向不知情友人甲○表示丙○○欲自國外引入1 億美金，惟須先取得10萬美金
    開立帳戶，並同意支付金主報酬1 百萬元，甲○乃覓得告訴
    人擔任金主，嗣於舒建中律師事務所洽談借款事宜時，因舒
    建中律師質疑此筆借款恐有詐欺之嫌，並詢問被告丁○○能
    否提出保證，被告丁○○乃簽具承諾書1 紙，載明由被告丁○○向告訴人借款等值美金10萬元之新臺幣，以利被告丙○○引進資金，並由被告丁○○提供房屋及車位擔保，告訴人
    乃同意借款350 萬元等情，業據被告2 人自承在卷，復據證
    人即告訴人乙○○，在場證人甲○、舒建中律師等人於本院
    審理時一致證實無訛，此外，並有上開承諾書1 紙附卷可稽
    （附於92年度偵字6854號卷，第23頁），堪認屬實。是告訴
    人係因認被告2 人所聲稱有1 億美金可自國外引入一事無訛
    ，並信賴被告丁○○所提供之不動產擔保屬實，乃同意提供
    款項等情，應甚明確，堪予認定。
(二)告訴人同意提供上開款項後，旋於91年10月9 日前往陽信商
    業銀行辦理匯款，將350 萬元匯至被告丁○○開設於匯豐銀
    行帳戶乙情，有陽信商業銀行匯款收執聯在卷可稽（附於92
    年度偵字第6854號卷，第25頁），而被告丁○○取得該筆款
    項後，隨即將其中300 萬元轉帳至被告丙○○帳戶，剩餘款
    項50萬元，則提領現金交予被告丙○○等情，復據被告2 人
    於本院審理時一致供承明確，並有香港上海匯豐銀行有限公
    司客戶轉帳單影本1 紙附卷可佐（附於92年度偵緝字第936
    號卷，第104 頁），應甚明確，堪予認定。
(三)被告丙○○雖以其係正惠集團股東兼董事長，該集團先前確
    已向天府集團貸款1 億美金，伊向告訴人所稱可由國外引進
    美金1 億元乙節，確屬事實，僅因天府集團事後並未撥款，
    伊無法取得1 億美金，加上伊向告訴人所貸款項，亦遭天府
    集團代表劉坤以收取手續費為由取走，始無法返還告訴人款
    項云云置辯，否認有何詐欺告訴人之犯行，然查：
１、被告丙○○因本案於92年8 月6 日通緝到案時，辯稱：伊係
    以香港粵港國際工程公司名義向天府集團借貸，引進台灣作
    開發云云（見92年度偵緝字1319號卷，第14頁背面），嗣於
    92 年11 月17日檢察官偵訊時，改稱匯入款項之功用係要在
    台灣成立文教基金會（見92年度偵緝字第936 號卷，第18頁
    ），嗣於本院審理中復改稱係以正惠集團名義貸款，目的是
    要在台灣發展，從事土地開發云云（見本院94年12月19日審
    判筆錄），就其以何名義向國外貸款及將資金引進台灣之用
    途為何等重要事項，先後供詞反覆不一；又被告丙○○於本
    院審理中，初稱伊係正惠集團董事長，印章、支票均由伊保
    管，然經本院以正惠集團何以竟無法支付300 萬元用以開戶
    乙節質之，被告丙○○乃又翻異其詞，改稱正惠集團在香港
    有執行長，伊只是人頭董事長云云（見本院94年12月19日審
    判筆錄），所為辯詞，反覆不一，衡情如係陳述事實，要不
    致此。
２、又被告丙○○如確有向國外公司貸款之事實，以所貸高達1
    億元美金之鉅額款項，衡情自應有書面貸款文件可憑，惟觀
    乎被告丙○○所提出之「美國天府集團中國項目指南」影本
    （附於92年度偵緝字第1319號卷，第31頁以下），其內容除
    有該集團之介紹外，並無任何與被告丙○○所稱貸款有關之
    事項，且該文件封面所載「美國天府集團」字樣，亦與被告
    丙○○於偵查中所稱係向馬來西亞一家天府財團基金會貸款
    云云不符，雖經本院曉諭其提出貸款契約或相關文件，然至
    本院言詞辯論終結前，被告丙○○僅以借貸合約只有1 份，
    且係由貸款中間人劉坤保管，伊僅知劉坤為60、70歲之臺北
    縣人，長期住在大陸，所留電話已經取消為由，表示無法提
    出貸款文件，然以該等鉅額款項之借貸，被告丙○○竟將唯
    一之借貸合約交予一不詳年籍之人留存，此等說詞，顯然悖
    於常情，無足採信，而被告丙○○既始終未能提出借貸契約
    為憑，其所稱確有向國外集團借貸1 億美金之辯，自屬無據
    。
３、再者，有關所稱1 億元美金無法如期取得之緣由，被告丙○○於92年11月17日偵查中，辯稱：貸款因伊種種資格限制，
    被駁回云云（見92年度偵緝字第396 號卷，第18頁），嗣於
    93 年10 月14日偵查中則改稱：因中間人劉坤未將借款資料
    送交天府集團，以致1 億美金款項沒有進來云云（見同上偵
    卷，第91頁），核其先後說詞矛盾，復未能提出劉坤年籍資
    料以供查證，此部份之辯詞，亦無從信為真實。
４、又關於被告丙○○向告訴人取得上開款項之流向，被告丙○○於本院審理中雖辯稱遭劉坤以收取手續費為由，將300 萬
    元加以領取云云，然未能提出任何證明其將款項交予劉坤之
    收據以供本院查證，以交付高達300 萬元之鉅款，竟無片紙
    文書可佐，已屬可疑，且依被告丙○○於本院審理中自承手
    續費為借款金額百分之1 ，並以被告丙○○所稱貸款金額為
    1 億美金計算，其手續費應高達100 萬美金（相當於3 千餘
    萬台幣），劉坤何以僅向被告丙○○收取300 萬元，亦屬有
    疑，又以被告丙○○尚須向告訴人借款美金10萬元開立帳戶
    之資力觀之，其有何能力支付高達百萬美金之手續費以取得
    所謂1 億美金之貸款，殊難想像；又本院質以被告丙○○，
    其向告訴人借款目的既係開立帳戶之用，於開戶完畢後，何
    以未依約將款項返還告訴人，反將該筆款項交予劉坤支付手
    續費，是否自始即無返還款項之意思，被告丙○○則以因劉
    坤事先並未告知要收取手續費，事後劉坤向伊收取手續費，
    伊才會將向告訴人所借得之款項交予劉坤云云為辯，而衡諸
    常情，如確需收取高達1 百萬美金之手續費，貸款人豈有不
    事先告知借款人之理，是被告丙○○所稱將款項交付劉坤支
    付貸款手續費之辯，實屬無稽，無足採信。
５、從而，由被告丙○○就其以何名義向天府集團貸款1 億美金
    、用途為何、迄今未能取得該筆款項之原因等情先後辯詞反
    覆，復將向告訴人取得款項之去向及未能提出貸款文件之原
    因均推諉於僅知姓名為「劉坤」，而實際年籍、聯絡方式均
    不詳而無從查證之男子，並衡以被告丙○○於案發時就開戶
    所需10萬美金尚須與告訴人調借之資力等情綜合析之，其向
    告訴人所稱有1 億美金可由國外匯入云云，堪認係訛詐告訴
    人，使其交付款項之虛偽情詞甚明。
(四)被告丁○○雖以其僅擔任告訴人與被告丙○○間之介紹人，
    告訴人借款予被告丙○○，係渠2 人自行談妥，且伊並未主
    動提出不動產擔保，而係應告訴人之要求，始將自己名下之
    建物及停車位提出供作「信用擔保」，當時伊不曉得該建物
    已遭法院查封拍賣云云，否認與被告丙○○間有詐欺告訴人
    之犯意聯絡，惟查：
１、被告丁○○於本院審理時，自承告訴人與被告丙○○在舒建
    中律師事務所洽談借款事宜時，伊始終在場，且舒建中律師
    曾當場表示該筆貸款恐有詐欺之嫌，被告丙○○即以有事為
    由先行離去，當時伊並未離去，嗣因告訴人要求提供擔保，
    伊則當場簽署承諾書1 書，承諾提出建物及停車位以供擔保
    借款，且當時伊明知被告丙○○剛出獄，有貨幣案件前科，
    曾因欠債跑路，先前向伊借錢未還，伊也不相信被告丙○○
    在美國有1 億美金等語在卷（見本院94年12月26日訊問筆錄
    、95年1 月13日審判筆錄），並有該承諾書及建物所有權狀
    、土地所有權狀、地下壹樓停車位置證明書等件影本在卷可
    稽（附於92年度偵字第6854號卷，第20至23頁），堪認無訛
    ，而依被告丁○○上開所為，顯非如其所辯稱僅止於貸款介
    紹人之角色；又依被告丁○○所簽署上開承諾書之內容所載
    ，係由被告丁○○向告訴人借款等值10萬美金之新臺幣，並
    由告訴人將該筆款項匯入被告丁○○之帳戶，被告丁○○承
    諾於7 個工作天後返還借款，亦即由被告丁○○負擔清償債
    務責任，以其所辯稱僅擔任「介紹人」之身分，何需承擔責
    任至此，殊難想像。是綜合上情觀之，被告丁○○辯稱於本
    案中僅擔任介紹人之角色云云，顯係卸責之詞，不足採信。
２、又查，被告丁○○提出以供擔保之上開建物暨所坐落土地，
    業於被告丁○○簽訂上開承諾書前之91年9 月25日遭法院拍
    賣，此有建物登記謄本、土地登記謄本在卷可稽（附於92年
    度偵字6854號卷，第28頁至第29頁），被告丁○○雖辯稱該
    房屋係由其前夫繳納分期貸款，對於因欠繳貸款而遭法院查
    封拍賣乙節，伊當時並不知情云云。然查，法院拍賣抵押物
    前，須經查封程序，並通知抵押物所有人，而被告丁○○於
    本院審理時自承該建物房屋係登記伊所有，是縱令係由被告
    丁○○前夫繳付房屋分期貸款，一旦銀行以欠繳貸款聲請法
    院查封房屋，被告丁○○以其所有人之地位，自應已收受法
    院之執行通知，況被告丁○○復自承該房屋先前由伊出租他
    人，租金係直接匯入伊帳戶或由伊前夫前往收取等語在卷，
    則承租人因所住房屋遭法院人員前來查封，亦勢必主動通知
    房東即被告丁○○知悉，以維權益，是被告丁○○所稱伊不
    知房屋遭查封、拍賣之辯，顯與常情有違，不足採信。
３、綜上，由被告丁○○自承不相信被告丙○○有1 億美金在美
    國，而仍出面透過不知情之友人甲○，向告訴人表示欲調借
    等值10萬美金之新臺幣，以利被告丙○○自國外引進1 億美
    金，且於律師以恐涉詐欺為由警告告訴人時，復提出明知已
    遭法院拍賣之不實不動產供作擔保，使告訴人誤信該筆借款
    安全無虞，而同意交付款項等情觀之，被告丁○○與被告丙○○間，確有詐欺告訴人財物之犯意聯絡及行為分擔，應甚
    明確，堪予認定，其上開所辯，要係事後卸責之詞，不足採
    信。
(五)從而，被告2 人基於犯意聯絡，向告訴人訛稱被告丙○○有
    美金1 億元可匯入國內，需先開設帳戶以供匯入款項，並由
    被告丁○○提供不實擔保，使告訴人陷於錯誤而交付款項之
    詐欺犯行，事證明確，堪予認定，應依法論科。
三、核被告丙○○、丁○○所為，均係犯刑法第339 條第1 項詐
    欺取財罪，渠2 人間有犯意聯絡及行為分擔，應論以共同正
    犯。又被告丙○○有事實欄所載犯罪科刑及執行前科，有臺
    灣高等法院被告前案紀錄表在卷可稽，其於受有期徒刑執行
    完畢後5 年內，再犯本案有期徒刑以上之罪，為累犯，應依
    刑法第47條規定加重其刑。爰審酌被告2 人正值盛年，不思
    循正當途徑獲取財物，因本案詐欺犯行所得財物金額甚鉅，
    危害非輕，犯後猶執詞卸責，且並未賠償被害人損失，並其
    等犯罪之動機、目的及智識程度等一切情狀，分別量處如主
    文所示之刑，以示懲儆。
據上論斷，應依刑事訟法第299 條第1 項前段，刑法第28條、第
339 條第1 項、第47條，罰金罰鍰提高標準條例第1 條前段，判
決如主文。
本案經檢察官林聰良到庭執行職務。
中    華    民    國    95    年    2    月    8      日
                  刑事第七庭審判長法  官  趙文卿
                                  法  官  楊得君
                                  法  官  吳祚丞
以上正本證明與原本無異。
如不服本判決應於送達後10日內，向本院提出上訴狀。
                                  書記官  林立原
中    華    民    國    95    年    2     月    9     日
附錄本案論罪科刑法條全文：
中華民國刑法第339條第1項
意圖為自己或第3 人不法之所有，以詐術使人將本人或第3 人之
物交付者，處5 年以下有期徒刑、拘役或科或併科1000元以下罰
金。


司法院資訊處製作；財團法人民間司法改革基金會備份。
